臺灣臺南地方法院刑事判決
111年度訴字第275號
公  訴  人  臺灣臺南地方檢察署檢察官
被      告  樊威德



上列被告因詐欺案件，經檢察官提起公訴（111年度偵字第3853
號），本院判決如下：
    主  文
樊威德幫助犯詐欺取財罪，處拘役貳拾日，如易科罰金，以新臺
幣壹仟元折算壹日。
未扣案犯罪所得新臺幣貳仟伍佰元沒收，於全部或一部不能沒收
或不宜執行沒收時，追徵其價額。
    事  實
一、樊威德可預見將行動電話門號SIM卡交付他人使用，恐為不
    法者充作詐騙被害人之犯罪工具，並藉以逃避追查，竟仍基
    於縱有人利用其交付之行動電話門號SIM卡作為實施詐欺取
    財犯行之犯罪工具，亦不違背其本意之幫助詐欺取財犯意，
    於民國110年10月4日14時23分前某時，以新臺幣（下同）2,
    500元之代價，將其向台灣之星股份有限公司（下稱台灣之
    星）申設之門號0000000000號SIM卡（下稱本案門號）出售
    予真實姓名、年籍不詳之詐騙集團成員，而容任該成員及其
    所屬之詐騙集團持以犯罪。嗣上開詐騙集團之成員共同意圖
    為自己不法之所有，張貼借貸方案之訊息於臉書網頁，適有
    蔡孟宏上網瀏覽該訊息，致陷於錯誤而自稱「劉專員」之該
    詐騙集團成員相約於110年10月4日16時許，至高雄市○○區○○
    ○路000號統一超商名湖門市，嗣該詐騙集團之成年男性成員
    於110年10月4日14時23分許持本案門號與蔡孟宏聯繫，待上
    開詐騙成員到場後，即向蔡孟宏佯稱：評估後可借貸金額為
    100萬元，惟須先支付設定費與開辦費云云，致蔡孟宏陷於
    錯誤而交付7萬5,000元。嗣蔡孟宏察覺受騙，報警處理。
二、案經蔡孟宏訴由高雄市政府警察局仁武分局報告臺灣臺南地
    方檢察署檢察官偵查起訴。
    理  由
一、證據能力部分：本判決以下所引用之具傳聞性質之證據，檢
    察官、被告及其選任辯護人於本案準備程序均表示同意做為
    證據使用，迄於言詞辯論終結前，亦未爭執其證據能力，本
    院審酌前開證據之作成或取得之狀況，並無非法或不當取證
    之情事，且經本院於審判期日就上開證據依法進行調查、辯
    論，依刑事訴訟法第159條之5規定，均具有證據能力。
二、訊據被告固不否認有申辦本案門號，並以2,500元代價出售
    之事實，惟矢口否認有何幫助詐欺取財犯行，辯稱：因為他
    說是要客服用的，我當時沒有想那麼多。想說客服用應該不
    會怎麼樣云云。經查：
  ㈠被告於110年10月4日14時23分前某許，在臺南市善化區台灣
    之星通訊行門市前，以2,500元之對價，將其甫申辦之本案
    門號SIM卡交付予真實姓名、年籍不詳之人使用；該人所屬
    詐欺集團取得本案門號SIM卡後，即共同意圖為自己不法之
    所有，基於詐欺取財之犯意聯絡，以張貼借貸方案之訊息於
    臉書網頁，適有蔡孟宏上網瀏覽該訊息，致陷於錯誤而自稱
    「劉專員」之該詐騙集團成員相約於110年10月4日16時許，
    至高雄市○○區○○○路000號統一超商名湖門市，嗣該詐騙集團
    之成年男性成員於110年10月4日14時23分許持本案門號與蔡
    孟宏聯繫，待上開詐騙成員到場後，即向蔡孟宏佯稱：評估
    後可借貸金額為100萬元，惟須先支付設定費與開辦費云云
    ，致蔡孟宏陷於錯誤而交付7萬5,000元等事實，業據告訴人
    蔡孟宏於警詢時證述明確，復有通聯調閱查詢單(000000000
    0)、台灣大哥大資料查詢及本案門號通聯記錄各1份附卷可
    稽，被告亦不爭執，堪可認定。
　㈡按行動電話門號乃各電信業者提供通訊服務之商品，一般人
    如有使用行動電話門號之需求，均可以自己名義申請，甚至
    可在不同電信業者申請多個門號使用，並無特殊資格之限制
    ，若係用於正當用途，本可自行申請，並無收集、使用無關
    之他人所申辦之行動電話門號之必要。又向電信業者申辦行
    動電話門號使用，均須提供申辦人之身份證明文件，且使用
    期間之通訊資料均會被紀錄下來，若有特殊原因，亦可透過
    該行動電話門號追蹤至申辦人本身，可見該行動電話門號具
    有相當之專屬性及私密性，一般人均不會輕易交付他人使用
    ，縱有特殊情況偶有將行動電話門號提供他人使用之需，亦
    必深入瞭解其用途後再行提供，恆係吾人日常生活經驗與事
    理，此於長期提供他人使用之情況，更屬當然。是依一般人
    申辦及使用行動電話門號之經驗，苟見非親非故之人不以自
    己名義申辦行動電話門號，反而以出價蒐購或其他方式向他
    人蒐集行動電話門號供己使用，又未能提出合理說明，應可
    預見該人極可能將該等行動電話門號用於犯罪，而欲藉此隱
    蔽自己之真實身分，以逃避追查。況現今社會上，電話詐騙
    事件頻傳，詐騙集團蒐購人頭行動電話門號，持以實施詐欺
    取財犯罪之事，亦常有所聞，政府機關、金融機構及大眾媒
    體更一再宣導或報導，已屬吾人一般社會經驗及常識，是若
    見有人在收集行動電話門號，自應有所認知及警覺，若仍任
    意將其行動電話門號交付予他人使用，自可預見該行動電話
    門號將被用於實施詐欺取財犯罪。查被告於申辦本案門號時
    ，已滿20歲，又會使用網際網路，顯非與社會隔絕而不知世
    事之人，對於上情，自不能諉為不知；又其自陳對方是在臉
    書的一個人，一個不認識的人，對方說收購行動電話門號SI
    M卡是公司要作為客服專線電話，即申辦並交付本案行動電
    話門號SIM卡，當時因為車貸繳不出來才會賣門號等語，顯
    見被告為了籌得繳付車貸的金錢，毫不在乎使用者之用途，
    即將所申辦的行動電話門號SIM卡交付予來路不明之人。從
    而，被告提供本案門號SIM卡時，確具有縱有人以其提供之
    行動電話門號SIM卡實施詐欺犯罪亦不違背其幫助本意之故
    意甚明。
  ㈢綜上所述，本案事證明確，被告犯行堪可認定，應依法論科
    。被告所辯，無非卸責之詞，不足採信。
三、論罪科刑
  ㈠按刑法上之故意，分為直接故意（確定故意）與間接故意（
    不確定故意）；行為人對於構成犯罪之事實，明知並有意使
    其發生者為直接故意；若行為人對於構成犯罪之事實，預見
    其發生而其發生並不違背其本意者，則為間接故意；是間接
    故意與有認識的過失之區別，在於二者對構成犯罪之事實雖
    均預見其能發生，但前者對其發生並不違背其本意，後者則
    確信其不發生（最高法院95年度台上字第4518號判決意旨參
    照）。次按刑法第30條之幫助犯，係以行為人主觀上有幫助
    故意，客觀上有幫助行為，即對於犯罪與正犯有共同認識，
    而以幫助意思，對於正犯資以助力，但未參與實行犯罪之行
    為者而言。幫助犯之故意，除需有認識其行為足以幫助他人
    實現故意不法構成要件之「幫助故意」外，尚需具備幫助他
    人實現該特定不法構成要件之「幫助既遂故意」，惟行為人
    只要概略認識該特定犯罪之不法內涵即可，無庸過於瞭解正
    犯行為之細節或具體內容（最高法院109年度台上字第5354
    號判決意旨參照）。查被告將其申辦之本案門號SIM卡交付
    予不詳之人，使詐欺集團得以詐騙告訴人財物，顯係基於幫
    助他人詐取財物之未必故意，且其提供本案門號SIM卡之行
    為，亦屬刑法詐欺取財罪構成要件以外之行為。是核被告所
    為，係犯刑法第30條第1項、第339條第1項之幫助詐欺取財
    罪，並應依刑法第30條第2項之規定，按正犯之刑減輕之。
　㈡檢察官起訴書認為，本案詐騙集團成員是張貼借貸方案之訊
    息於臉書網頁，藉此向告訴人詐取錢財，被告所為應係構成
    幫助以網際網路對公眾散布而犯詐欺取財罪。然被告固然得
    以預見提供本案門號將作為詐騙集團使用，並予以容任，被
    告主觀上充其量得以預見本案門號將供詐騙集團作為詐騙工
    具使用，「詐欺人員」將以本案電信門號向告訴人以電話詐
    騙，然而詐騙手法千變萬化，被告能否預見詐騙集團將以網
    際網路對「公眾」散布而犯詐欺取財罪之情事，不無疑問。
    另自被告角度言之，並無證據證明其是否知悉所幫助之詐欺
    成員間有無如上所指之加重詐欺情事，依所知輕於所犯，從
    其所知之法理，不能認為被告所犯者為幫助加重詐欺取財罪
    ，應予敘明。檢察官起訴罪名容有未洽，然基礎事實同一，
    本院仍得加以審理，並變更起訴法條。
　㈢爰審酌被告既可預見將其申請之行動電話門號提供與他人，
    恐遭他人利用於財產犯罪，仍任意將其所申設之前揭行動電
    話門號供不詳之人使用，助長社會犯罪之風氣，嚴重影響社
    會治安，且造成告訴人受有如前揭所述財產損害，擾亂金融
    往來秩序及交易安全，致使執法人員難以追查詐欺正犯之真
    實身分，所為應予非難；另衡酌被告迄未與告訴人達成和解
    或實質彌補告訴人所受損失及其智識、經歷及家庭經濟等一
    切情狀，量處如主文所示之刑，並諭知如易科罰金之折算標
    準。
四、按犯罪所得，屬於犯罪行為人者，沒收之；前二項之沒收，
    於全部或一部不能沒收或不宜執行沒收時，追徵其價額，刑
    法第38條之1第1項前段、第3項，分別定有明文。查被告提
    供本案門號SIM卡所獲得之現金2,500元，乃被告之犯罪所得
    ，屬於被告，爰依刑法第38條之1第1項前段、第3項規定，
    宣告沒收之，於全部或一部不能沒收或不宜執行沒收時，追
    徵其價額。另本案詐騙告訴人之前揭行動電話門號SIM卡由
    不詳之詐騙人員所使用，未據扣案，復無證據證明尚屬存在
    ，爰不予宣告沒收。
據上論斷，依刑事訴訟法第299條第1項前段、第300條，刑法第3
0條第1項前段、第2項、第339條第1項、第41條第1項前段、第38
條之1第1項前段、第3項，判決如主文。
本案經檢察官吳維仁提起公訴，檢察官李佳潔到庭執行職務。
中　　華　　民　　國　　111 　年　　6 　　月　　14　　日
　　　　　　　　　刑事第六庭  審判長法  官  高如宜  
　　　　　　　　　
　　　　　　　　　                  法  官  陳鈺雯
　　　　　　　　　
                  　　　　　　　　　法　官　鄭銘仁
以上正本證明與原本無異。
如不服本判決應於收受本判後20日內向本院提出上訴書狀，並應
敘述具體理由。其未敘述上訴理由者，應於上訴期間屆滿後20日
內向本院補提理由書狀（均須按他造當事人之人數附繕本）「切
勿逕送上級法院」。
  　　　　　　　　　　　    　　　　書記官　陳姝妤
中　　華　　民　　國　　111 　年　　6 　　月　　15　　日
附錄本案論罪科刑法條：
中華民國刑法第339條
（普通詐欺罪）
意圖為自己或第三人不法之所有，以詐術使人將本人或第三人之
物交付者，處5年以下有期徒刑、拘役或科或併科50萬元以下罰
金。
以前項方法得財產上不法之利益或使第三人得之者，亦同。
前二項之未遂犯罰之。